【裁判字號】    99,訴,393
【裁判日期】    991223
【裁判案由】    確認抵押權不存在
【裁判全文】
臺灣基隆地方法院民事判決               99年度訴字第393號
原      告  盧湘羚
被      告  陳文龍
訴訟代理人  劉宏邈律師
上列當事人間請求確認抵押權不存在事件，本院於民國99年12月
14日言詞辯論終結，判決如下：
    主  文
原告之訴駁回。
訴訟費用由原告負擔。
    事實及理由
一、按訴狀送達後，原告不得將原訴變更或追加他訴，但被告同
    意者，不在此限，民事訴訟法第255條第1項第1款定有明文
    。原告於起訴時係請求確認兩造間新臺幣（下同）100萬元
    之借款債權及抵押權不存在；被告應將原告所有坐落於基隆
    市○○區○○路334巷23號5樓之房屋及基地（下稱系爭不動
    產）於基隆市信義地政事務所登記字號93基信字第16378號
    所設定之抵押權登記予以塗銷。嗣於本院民國99年10月27日
    言詞辯論期日變更聲明為請求確認兩造間就訴外人何羽蓮與
    被告間借款100萬元之連帶保證契約不存在；確認被告對原
    告所有系爭不動產，由基隆市安樂地政事務所於93年12月30
    日以93年基信字第163780號收件所設定之最高限額抵押權不
    存在；被告應將系爭不動產所設定之最高限額抵押權登記予
    以塗銷，原告所為訴之變更業經被告同意，合於上開規定，
    先予敘明。
二、原告主張：
(一)被告以本院99年度司拍字第19號民事裁定及確定證明、抵押
    權設定契約書及他項權利證明書等文件，向本院聲請強制執
    行拍賣相對人所有系爭不動產，目前並已完成鑑價程序，惟
    原告不認識訴外人何羽蓮，從未任其保證人，更未曾同意將
    系爭不動產設定抵押權以擔保訴外人何羽蓮對被告之債務。
(二)原告並未簽訂連帶保證契約，於抵押權設定契約簽訂當時並
    不在場，亦未同意提供系爭不動產設定抵押權用以擔保訴外
    人何羽蓮對被告之債務：
  1.原告戶籍雖在基隆，惟自89年10月30日起即因工作之故長住
    花蓮，被告稱曾於民國93年12月28日見過原告並簽訂抵押全
    權設定契約，惟原告當天於上午8點1分進公司（位在花蓮）
    上班，上午準備當天下午公司內部會議資料，下午1點30分
    則出席公司內部會議，直到下午5點21分才打卡下班離開公
    司，此有原告打卡紀錄及原告公司內部會議簽到紀錄可為證
    明，且原告任職公司使用之打卡機為掌型辨識系統，是運用
    生物特徵辨識技術，針對每個人的手掌形狀彼此不同的現象
    ，來進行辨識，原告無法利用他人代為打卡。
  2.原告長住花蓮，主要靠臺鐵東部幹線火車往返基隆，且東部
    幹線火車並未直接停靠基隆站，而係停靠八堵站，再轉搭電
    聯車到基隆站，而離原告公司最近的火車站為和平站，根據
    台鐵公司網站所載之火車時刻表，可得知搭乘莒光號或自強
    號從和平站出發至基隆站之單趟車程時間約為2.5小時，則
    原告往返基隆最少需時5小時，再加計「原告離開公司前往
    和平火車站之交通時間」、「原告自基隆火車站離開前往系
    爭不動產所在地之交通時間」、「原告與被告碰面，簽訂系
    爭房產抵押權設定契約之時間」，原告要由服務公司往返系
    爭不動產所在地並簽署抵押權設定契約，至少需時7.5個小
    時，然從原告打卡記錄及會議簽到記錄可得知，原告於上午
    8點1分（上班）、下午1點30分起至下午5點止（開會）、下
    午5點21分（下班）均在花蓮公司，原告要在上開3時點間往
    返花蓮及基隆簽署抵押權設定契約又不為公司發現，為客觀
    不能，原告並未參與簽署抵押設定契約，簽約當時並不在場
    ，甚為明確。
  3.系爭不動產位於基隆，基隆長年下雨且氣候潮濕，多山少平
    地，工作機會不多，人口外流嚴重，故房價長久以來均無起
    色，系爭房產位於基隆邊陲地區，權狀面積僅有13.24坪以
    系爭不動產所在地基隆市○○區○○路一帶15坪公寓為例，
    平均開價均在67萬元至80萬元之譜，成交價只會更低不會更
    高，以開價9折計算，系爭房產現時合理市價應在72萬元左
    右（93年底全臺灣房市剛經歷SARS風暴，房價還在谷底，系
    爭不動產彼時市價應較現時合理市價72萬元為低，惟姑且仍
    以72萬元作為系爭不動產於93年底之合理市價），而本院民
    事執行處對於系爭房屋進行鑑價，核定系爭房產拍賣最低價
    額為973,699元（土地：473,328元，房屋：500,371元，）
    ，由上開資料可知系爭房屋市價不超過100萬元，且系爭不
    動產於93年底設定抵押時，尚有第一銀行貸款1,395,772元
    並未還清，系爭不動產設定抵押時之合理價值為負值（72萬
    元－1,395,772元＝－675,772元），訴外人何羽蓮僅提供一
    個負值（淨值為零）之不動產作為擔保（不足額擔保），且
    系爭不動產權狀上還記載著前面有兩家銀行設定抵押，被告
    僅能取得第三順位抵押權，被告竟然願意接受並將100萬元
    貸與訴外人何羽蓮，實背離一般經驗法則，本件抵押權設定
    過程並不合理。
(三)對被告抗辯之陳述：
  1.系爭房屋自89年後即無人居住，但是有鎖著，原告亦不知被
    告相關人等係如何進屋的。
  2.主張權利者應先證明取得權利之合法性：
 (1)依民事訴訟法第277條：「當事人主張有利於己之事實者，
    就其事實有舉證之責任。但法律別有規定，或依其情形顯失
    公平者，不在此限。」被告主張其與原告間連帶保證契約關
    係及抵押權存在，應先證明其取得權利之合法性，被告既主
    張簽訂連帶保證契約及設定抵押權過程均經原告本人參與，
    應舉證證明原告確有參與之事實。
 (2)依民事訴訟法第277條：「當事人主張有利於己之事實者，
    就其事實有舉證之責任。但法律別有規定，或依其情形顯失
    公平者，不在此限。」及最高法院院字第2269號判例：「事
    實為法律關係發生之特別要件者。在消極確認之訴。應由被
    告就其存在負舉證之責任。在其他之訴。應由原告就其存在
    負舉證之責任。」被告主張其與原告間連帶保證契約關係及
    抵押權存在，應先證明上開法律關係特別要件存在，而非由
    原告證明上開法律關係不存在。被告主張兩造間簽訂連帶保
    證契約及設定抵押權過程均經原告本人參與，原告既已提出
    不在場證據，證明設定抵押當日原告是在花蓮正常上班開會
    ，不可能在基隆出現，則被告所言兩造間簽訂連帶保證契約
    及設定抵押權過程均經原告本人參與等情並不實在，原告本
    人並沒有用印之事實，被告自應交代其如何取得原告之印鑑
    及相關房屋權狀。
  3.本案無民法第169條表現代理規定之適用：
 (1)民法第169條：「由自己之行為表示以代理權授與他人，或
    知他人表示為其代理人而不為反對之表示者，對於第三人應
    負授權人之責任。但第三人明知其無代理權或可得而知者，
    不在此限。」規定表現代理之要件為：（1）有表現事實存
    在；（2）第三人非因過失而不知其並無代理權。最高法院7
    0年度台上字第657號判例：「由自己之行為表示以代理權授
    與他人者，對於第三人應負授權人之責任，必須本人有表見
    之事實，足使第三人信該他人有代理權之情形存在，始足當
    之（參看本院60年台上字第2130號判例）。我國人民將自己
    印章交付他人，委託該他人辦理特定事項者，比比皆是，倘
    持有印章之該他人，除受託辦理之特定事項外，其他以本人
    名義所為之任何法律行為，均須由本人負表見代理之授權人
    責任，未免過苛。原審徒憑上訴人曾將印章交付與呂某之事
    實，即認被上訴人就保證契約之訂立應負表見代理之授權人
    責任，自屬率斷。」
 (2)被告聲稱兩造間簽訂連帶保證契約及設定抵押權過程均經原
    告本人參與，原告亦未指定代理人將系爭房屋設定抵押予任
    何人，則兩造間並不存在「原告代理人」乙事，應為雙方不
    爭執之事實，依法應無民法第169條表現代理規定之適用。
 (3)即使被告因其對於如何取得原告印鑑及相關文件乙事遲遲交
    代不清，遂改口聲稱係由原告指定「某代理人」辦理設定抵
    押事宜，基於舉證責任原則，主張權利成立者（即被告）對
    於權利成立要件事實（原告在場用印設定系爭房屋抵押權之
    事實，抑或原告指定代理人到場用印設定抵押權之事實）應
    負舉證責任。
 (4)一般人租賃房屋時都會要求房東出示房屋所有權狀，以免遇
    到假房東詐騙租金，若房東指派代理人與承租人簽約，一般
    人亦會要求代理人出示證件及授權書，舉輕明重，被告聲稱
    其之所以願意借100萬元給訴外人何羽蓮，是因為原告願意
    提供系爭房屋設定抵押作為擔保，按理被告於設定抵押當日
    應要求原告出示證件證明其為房屋所有權人，若到場辦理設
    定抵押事宜的人為原告指定之代理人，被告應要求代理人提
    示證件並出具授權書，即使被告未為上開確認動作，被告委
    任之代書郭俊雄為國家考試及格、辦理土地案件經驗豐富之
    地政士，亦會對代理人身分、是否持有授權書進行核對，不
    難得知代理人身分，若被告連「某代理人」之姓名或身分資
    料均無法提供，亦徵證明被告取得原告印鑑及系爭房屋文件
    的手法過程頗有疑問。若被告無法提出原告委任之「某代理
    人」身分資料，則應可推論系爭房屋設定抵押過程並無被告
    聲稱之「某代理人」存在，本案無民法第169條表現代理規
    定之適用。
 (5)被告主張原告曾將印鑑或權狀交給房屋仲介人員，故有表現
    代理規定之適用云云，惟原告將印鑑或權狀交給房屋仲介人
    員，係為辦理房屋買賣，而非辦理設定抵押權事宜，房屋仲
    介人員亦係以房屋買賣為業，而非設定抵押權，從事房屋買
    賣的仲介人員提出屋主之房屋權狀要求設定抵押權，大違常
    理，一般人均會合理懷疑：仲介人員是否未經屋主授權，擅
    自設定抵押予他人，在這樣的情形下，被告竟然未查驗仲介
    人員身分，亦未要求仲介人員出具屋主（即原告）授權書，
    證明其業已取得原告授權辦理抵押權設定登記，被告係因「
    過失」而不知仲介人員並無代理權，不符合民法第169條表
    現代理之法律要件，應不得主張表現代理法律效果。
  4.綜上可知，被告貸與訴外人何羽蓮鉅額款項之過程甚為怪異
    且不合常理，被告若無法提出合理解釋，則被告與訴外人何
    羽蓮間借貸關係（主要法律關係）是否存在，頗有疑義，原
    被告間連帶保證契約關係（從屬法律關係）應不存在。
(四)基於前述，聲明：
  1.確認兩造間就訴外人何羽蓮與被告間借款100萬元之連帶保
    證契約不存在。
  2.確認被告對原告所有系爭不動產，由基隆市安樂地政事務所
    於93年12月30日以93年基信字第163780號收件所設定之最高
    限額抵押權不存在。
  3.被告應將系爭不動產所設定之最高限額抵押權登記予以塗銷
    。
三、被告方面：
(一)被告確有與訴外人何羽蓮成立消費借貸契約，此有雙方於94
    年1月7日經臺灣板橋地方法院所屬民間公證人詹夢龍公證之
    消費借貸契約可稽，而被告亦確有交付訴外人何羽蓮金錢，
    足證被告對訴外人何羽蓮確有債權存在，是訴外人何羽蓮於
    93年12月31日邀同原告任連帶保證人，原告並提供系爭不動
    產設定抵押權，以擔保清償其對被告之債務，自屬合理。
(二)原告起訴主張兩造間抵押權不存在，無非僅執其不認識被告
    及債務人何羽蓮、簽約當日不在場、抵押權設定過程不合理
    為由，認被告應將系爭抵押權塗銷。被告確實不認識原告本
    人，係至系爭不動產現場有一位自稱係盧湘羚的女性，交付
    印鑑章、印鑑證明、系爭不動產所有權狀正本、身分證正反
    面影本及當場提供身分證正本核對後發還給該名女性，因此
    被告方始認為確實是原告盧湘羚本人，同意擔任連帶保證人
    及抵押人，被告目前無法明確舉證交付之人是否為原告本人
    ，然兩造於他案由被告請求原告清償借款行言詞辯論時，證
    人郭俊雄即辦理本件抵押權設定之代書曾表示「法官問：你
    有無去看系爭房地？證人答：我有去看過系爭房地。當時是
    原告、何羽蓮、何羽蓮的先生曾金凱、還有被告盧湘羚在場
    。我當場看到被告盧湘羚就是在現場看到的。當時被告盧湘
    羚在房子裡面，是被告盧湘羚開門給我們進去的。法官問：
    系爭的印鑑證明、所有權狀是誰交給你的？證人答：印鑑證
    明、所有權狀是被告盧湘羚當天在房子裡面交給我的。印章
    我是當場蓋，蓋完我就交給還給被告盧湘羚。大約是在93年
    底的時候。」等語，足證相關簽約之程序乃係於原告之住處
    完成；原告雖辯稱其不認識被告及訴外人何羽蓮，並否認有
    提供系爭不動產設定抵押權予被告，及擔任連帶保證人云云
    ，惟其並不否認被告持有之系爭不動產所有權狀及土地登記
    書、抵押權設定契約書上印鑑章印文之真正，亦自認印鑑章
    現在仍為其持有保管中，經查辦理抵押權設定登記時，依土
    地登記規則第34條規定，須附：「一、登記申請書。二、登
    記原因證明文件。三、已登記者，其所有權狀或他項權利證
    明書。四、申請人身分證明。五、其他由中央地政機關規定
    應提出之證明文件。」等，送件申請時本人若未親自到場，
    依第41條規定並應檢附登記原因發生日期前一年以後核發之
    當事人印鑑證明，始能送件申請。本件抵押權之登記亦係如
    此，倘原告並未同意提供系爭不動產設定抵押權，則其豈會
    交付不動產所有權狀、印鑑證明、身分證影本等應備文件予
    地政士郭俊雄辦理？甚至於土地登記申請書、抵押權設定契
    約書上蓋用印鑑章？且兩造於簽約時，原告所提出之印鑑證
    明申請日期為93年12月21日，又由原告所提出之打卡紀錄可
    知，其93年12月21日並未打卡上班，應是專程請假回基隆申
    請印鑑證明，況依常理判斷，若非有關係權益重大之事由，
    一般人並不會無緣無故申請印鑑證明，換言之，因原告需用
    印鑑證明以便辦理系爭抵押權之設定，故向戶政機關申請，
    原告諉為不知該印鑑證明從何而來乙節，實難自圓其說。
(三)按由自己之行為表示以代理權授與他人，或之他人表示為其
    代理人而不為反對之表示者，對於第三人應負授權人之責任
    ，但第三人明知其無代理權或可得而知者，不在此限，民法
    第169條定有明文。本件抵押權之設定業經原告提出其所有
    系爭不動產所有權狀、印鑑章、印鑑證明以及身分證正反面
    影本等文件予代書辦理抵押權之設定，且系爭抵押權設定契
    約之程序完成於原告住處，應已足使善意且無過失之被告認
    為該人即為屋主，致被告深信其100萬元之債權有一物權擔
    保之表見事實，而借予另一債務人何羽蓮。且原告於該次言
    詞辯論中「法官問：現在這個印章（即印鑑章）在哪裡？被
    告（即盧湘羚）：這個印章目前在我這裡。因為我要賣這個
    房子，我有拿印章給仲介去辦，我沒有拿給原告（即陳文龍
    ），哪個仲介容後陳報。」等語，自認有將該印鑑章交付給
    仲介之事實，不亦足證簽約當日開門之人縱非屋主，顯亦有
    經原告充分的授權，否則賣房子並非一定要將鑰匙、身分證
    及印鑑章交付仲介，基此，被告自得主張表見代理，原告應
    負表見代理人之授權人責任，乃屬當然。又身分證、印鑑證
    明、印鑑章及不動產所有權狀等乃辦理不動產所有權移轉、
    設定登記必須之重要物件，依通常社會經驗法則，若非所有
    權人親自交付，他人自無從取得，今原告雖否認有交付上開
    文件予他人云云，然對於上開重要物件之所以由他人取得，
    進而辦理系爭抵押權設定乙節，卻無法為完整說明，而如前
    所述，被告於設定系爭抵押權前曾與訴外人何羽蓮、曾金凱
    、地政士郭俊雄等人共同前往系爭不動產所在地，地政士郭
    俊雄甚至當場核對原告之身分證正本無誤，是被告業盡查證
    之義務，並無輕率、過失可言，依民法第169條之規定，原
    告既有使被告信以為其有以代理權授與他人之行為（被告仍
    先主張當日應為原告本人），而與該他人交易，原告自應負
    表見代理人之授權人責任。
(四)又原告辯稱系爭不動產於被告設定抵押權時為負值云云，亦
    與事實不符。系爭不動產原設定第一順位之最高限額抵押權
    204萬元與第一商業銀行，存續期間為82年至112年，而依一
    般銀行設定抵押權之程序，大都先經銀行內部之專業鑑價人
    員進行估價，而核貸金額均約在不動產市價之七成左右，目
    的在於預估市場之波動以降低風險，亦即系爭不動產市價大
    約在2,914,286元【計算式：204萬元×0.7＝2,914,285.7元
    】上下，且原告於85年時更向台新銀行設定第二順位之最高
    限額抵押權36萬元，並已於91年6月清償，在在足見系爭不
    動產之市價至少有330萬元以上，抑有進者，在原告持續還
    款之下，系爭不動產不但不致於呈現負值，反而仍然有市場
    交易之價值，被告經審慎考量，且事前調查得知台新銀行對
    原告已無借款債權後，93年12月間開始同意以系爭房地作為
    其債權之擔保，否則如原告所言，銀行豈不承受超貸之風險
    ，至於原告自稱遭法拍2次等語，僅係其未按期繳款而已，
    並不會影響系爭不動產之價值，故原告所謂「本案抵押權設
    定過程並不合理」云云，要屬無稽。
(五)又當事人已承認私文書上之印文為真正，僅否認係其本人或
    代理人所蓋時，依舉證責任分配原則，應由為此爭執之當事
    人負舉證責任；借據內印章及作押房契既均屬真正，雖由他
    人代為立據而除有確切反證外，自應推定為本人授權行為，
    此分別為最高法院95年台上字第1786號、37年上字第8816號
    民事判例闡釋甚明。是原告既承認系爭抵押權契約書上所蓋
    用之印鑑章為真正，卻推說不知為何會蓋在其上，揆諸上開
    最高法院判決及判例意旨，應由原告負舉證責任自不在話下
    。尤且印鑑章在國人觀念中乃屬重要身分證明文件之一，通
    常不會任交由他人保管、使用，遑論原告自認連同系爭不動
    產所有權狀、印鑑證明以及身分證正反面影本等文件交付予
    他人，亦徵原告所言不知系爭抵押權之設定云云，顯與常理
    不符。
(六)基於前述，聲明：駁回原告之訴。
四、按當事人主張有利於己之事實者，就其事實有舉證之責任，
    但法律別有規定，或依其情形顯失公平者，不在此限，民事
    訴訟法第277條定有明文。次按確認法律關係不存在之訴，
    如被告主張其法律關係存在時，應由被告負舉證責任（最高
    法院42年台上字第170號判例要旨參照）。當事人已承認私
    文書上之印文為真正，僅否認係其本人或代理人所蓋時，依
    舉證責任分配原則，應由為此爭執之當事人負舉證責任（最
    高法院95年台上字第1786號判決要旨參照）。原告主張被告
    貸與訴外人何羽蓮鉅額款項之過程甚為怪異且不合常理，被
    告與訴外人何羽蓮間借貸關係是否存在，頗有疑義，兩造間
    就從屬於上開借貸關係之連帶保證契約關係應不存在，亦無
    設定抵押權之合意，此屬消極確認，核諸前揭法條及判例見
    解，則被告確應就該法律關係存在之事實負舉證之責，惟被
    告不僅提出公證書正本、金錢消費借貸契約及匯款證明，另
    亦有本院依職權調取臺灣板橋地方法院99年度訴字第1290號
    民事卷宗可參，已足證被告與訴外人何羽蓮間借貸關係存在
    ；被告就兩造間連帶保證契約及最高限額抵押權關係存在之
    事實，復另提出其上蓋有原告印鑑章之土地登記申請書、抵
    押權設定契約書等件影本為證，而以蓋章代文書上之簽名，
    其蓋章通常必出於本人之意思，原告既承認上開抵押權設定
    相關文件上之印文為其所有，印鑑證明亦係其至戶政事務所
    領取，戶口名簿及身分證影本亦均與其戶口名簿、身分證相
    符，此經原告於本院99年11月16日本院言詞辯論期日自承：
    「辦理系爭抵押權印文確實為我所有，印鑑證明也確實是我
    去戶政事務所領出來的，戶口名簿的影本也和我擁有的相符
    ，身分證影本也和我擁有的身分證相符，我舊版身分證並沒
    有遺失過。」無誤，則就其抗辯該印鑑章係遭他人盜用即非
    其本人或由其授權他人蓋用之事實，自應由其舉證證明。惟
    原告僅空言其不認識訴外人何羽蓮及被告，並提出員工出勤
    刷卡明細表、會議簽到等件用以證明其於被告所稱簽訂抵押
    權設定契約之時並未在現場，惟憑此尚難認上開抵押權設定
    相關文件上所蓋原告印文確有遭他人盜用之事實，尚難遽信
    原告上開所辯為真實。
五、從而，原告提起本訴，請求確認兩造間就訴外人何羽蓮與被
    告間借款100萬元之連帶保證契約不存在，並確認被告對原
    告所有系爭不動產，由基隆市安樂地政事務所於93年12月30
    日以93年基信字第163780號收件所設定之最高限額抵押權不
    存在，及被告應將系爭不動產所設定之最高限額抵押權登記
    予以塗銷，於法無據，自應予駁回。另本件事證明確，兩造
    其餘攻擊防禦方法及本院未經援用之證據，經審酌後，核與
    本件之結論，不生影響，爰不一一贅述，附此敘明。
六、據上論結，本件原告之訴為無理由，依民事訴訟法第78條，
    判決如主文。
中    華    民    國    99    年    12    月    23    日
                  民事庭法  官  王翠芬
以上正本係照原本作成。
對於本件判決如有不服，應於收受送達後20日內向本院提出上訴
書狀，敘述上訴之理由，上訴於臺灣高等法院，並按他造當事人
之人數附具繕本。
中    華    民    國    99    年    12    月    23    日
                        書記官  李一農

司法院資訊處製作；財團法人民間司法改革基金會備份。
